臺灣高等法院臺南分院刑事判決　　　　 95年度上易字第646號
上　訴　人　臺灣臺南地方法院檢察署檢察官
被　　　告　乙○○
上列上訴人因被告竊盜案件，不服臺灣臺南地方法院95年度易字
第670號中華民國95年8月9日第一審判決（聲請簡易處刑案號：
臺灣臺南地方法院檢察署95年度偵字第6939號），提起上訴，本
院判決如下：
    主  文
上訴駁回。
    理  由
一、公訴意旨略以：被告乙○○意圖為自己不法所有，於民國九
    十五年四月十九日十一時許，在臺南市○區○○路二段三一
    ０號「大潤發大賣場」內，趁無人注意之際，徒手竊取該賣
    場內之光炫彩四色眼影霜一盒（價值為新台幣二百二十五元
    ），並將眼影霜置於上衣口袋內；得手後步離賣場，為賣場
    安管人員甲○○發覺而報警查獲，因認被告涉犯刑法第三百
    二十條第一項之竊盜罪嫌云云。
二、按犯罪事實應依證據認定之，無證據不得認定犯罪事實。又
    不能證明被告犯罪者，應諭知無罪之判決，刑事訴訟法第一
    百五十四條第二項、第三百零一條第一項分別定有明文。次
    按認定不利於被告之事實，須依積極證據，苟積極證據不足
    為不利於被告事實之認定時，即應為有利於被告之認定。再
    事實之認定應憑證據，如未能發現相當證據，或證據不足以
    證明，自不能以推測或擬制之方法，以為裁判基礎；另認定
    犯罪事實所憑之證據，雖不以直接證據為限，間接證據亦包
    括在內，然無論直接或間接證據，其為訴訟上之證明，須於
    通常一般之人均不致於有所懷疑，而得確信其為真實之程度
    者，始得據之為有罪之認定，倘其證明尚未達到此一程度，
    而有合理性懷疑之存在時，即無從為有罪之認定（最高法院
    三十年上字第八一六號、三十年上字第一八三一號、四十年
    臺上字第八六號、七十六年臺上字第四九八六號判例參照）
    。又刑事訴訟法第一百六十一條已於九十一年二月八日修正
    公布，其第一項規定：檢察官就被告犯罪事實，應負舉證責
    任，並指出證明之方法。因此，檢察官對於起訴之犯罪事實
    ，應負提出證據及說服之實質舉證責任。倘其所提出之證據
    ，不足為被告有罪之積極證明，或其指出證明之方法，無從
    說服法院以形成被告有罪之心證，基於無罪推定之原則，自
    應為被告無罪判決之諭知，最高法院九十二年臺上字第一二
    八號亦著有判例可參。
三、本件公訴人認被告涉有竊盜罪嫌，無非是以證人甲○○之證
    詞、「大潤發大賣場」內監視錄影帶翻拍照片八張，為論據
    。訊據被告固不否認其於賣場內將光炫彩四色眼影霜一盒置
    於上衣口袋內，未於櫃檯結帳即步出賣場時為安管人員甲○
    ○查獲之事實，惟堅決否認有何不法所有之意圖，辯稱：當
    天帶二個小孩，並未提購物籃，選購眼影霜後，在文具區，
    因小孩哭鬧，為幫小孩整理衣物，該處有人看伊後，又轉過
    去看書。因眼影霜只買一個，怕小孩看到，如交給其中一個
    小孩拿的話，另一個小孩會哭鬧，所以不敢讓小孩看到，才
    放入口袋裡面。結帳時，賣場出口旁即是麥當勞速食店，小
    孩走到櫃檯即衝出去，伊擔心小孩而追出，一時忘記結帳，
    經甲○○過來說有東西沒有結帳，楞了一下，說沒有，甲○
    ○說有化粧品沒有結帳，才想起有眼影霜，就拿出來，說伊
    忘記了，要拿進去結帳，而甲○○說不行，當時伊人在那邊
    ，都沒有離開等語。
四、經查：
  (一)程序方面：
    (1)被告以外之人於審判外之陳述，雖不符前四條之規定，而
      經當事人於審判程序同意作為證據，法院審酌該言詞陳述
      或書面陳述作成時之情況，認為適當者，亦得為證據。當
      事人、代理人或辯護人於法院調查證據時，知有第一百五
      十九條第一項不得為證據之情形，而未於言詞辯論終結前
      聲明異議者，視為有前項之同意。刑事訴訟法第一百五十
      九條之五定有明文。證人甲○○在警詢所為之證述，係屬
      審判外之言詞陳述，檢察官、被告並無不同意列為證據，
      且本院審理時，無於言詞辯論終結前聲明異議。而前開證
      人在警詢所為之證述，係在自由意志下所為陳述，並親閱
      筆錄無訛後始簽名作成之情況，且該證言適為本案應審酌
      必要事項，自有證據能力，得為本案證據。
    (2)被告以外之人於偵查中向檢察官所為之陳述，除顯有不可
      信之情況者外，得為證據，刑事訴訟法第一百五十九條之
      一第二項定有明文。證人甲○○在臺灣臺南地方法院檢察
      署檢察官偵訊時，業經檢察官查明與被告無親屬、婚約、
      法定代理人關係，並告知具結義務及偽證之處罰後，命具
      結以擔保其證言之真實性。另實務運作，偵查中檢察官向
      被告以外之人所取得之陳述，原則上均能遵守法律規定，
      不致違法取供，該證人於偵查中向檢察官所為之證言，並
      無顯不可信之情事，自有證據能力，得為本案證據。
  (二)實體方面：
    (1)被告確曾於上開時、地，未使用購物籃，帶二位小孩於賣
      場購物，並於賣場一樓化妝品專櫃，拿取上開眼影霜，行
      至文具區為小孩整理衣物，而將系爭眼影霜置入其上衣口
      袋內，後來至地下一樓與其配偶林禎煌會合，結帳時由配
      偶排隊結帳，其中一位小孩衝出去結帳區門口，被告即帶
      另一位小孩追出，帶小孩在結帳區門口坐電動玩具，眼影
      霜並未結帳，被告走出收銀台後，經大潤發大賣場員工甲
      ○○攔下，詢以是否有物品尚未結帳，被告答稱沒有，嗣
      方自口袋內取出眼影霜欲結帳等節，業經被告迭於警詢、
      偵查、原審及本院自承不諱，核與證人即其時擔任大潤發
      賣場安管人員之甲○○於警詢、原審及本院結證相符，且
      有贓物認領保管單一紙、錄影帶翻拍照片八張在卷為憑，
      而被告與其配偶林禎煌育有三位子女，長女八十八年出生
      、長男九十年出生、次男九十二年出生等情節，有戶籍謄
      本一紙可資佐證，是以，被告之三位子女於本件案發時各
      為約七歲、五歲及三歲，均為必需要照顧之兒童或幼童，
      此部分事實當可認定。
    (2)被告於大潤發賣場購物及瀏灠商品時，並未使用任何放置
      商品之購物籃，而是徒手等情，業據證人甲○○證稱在卷
      ，且有翻拍照片可資為憑（參見警卷第十一頁四紙照片）
      ；揆諸被告徒手購物，既未使用可放置選購物品之提袋，
      是其為整理小孩衣物，順手將其業已選購系爭眼影霜放入
      上衣口袋，應屬可能。再者，現場翻拍照片（參見警卷第
      十頁照片左下及右下照片），有如下之畫面：畫面時間
      12：01：27，畫面為：被告之稚齡小孩獨自一人通過結帳
      區外之防盜感應裝置區。畫面時間12：01：34，畫面為
      ：被告一人步出防盜感應裝置區。本院揆諸被告之稚齡小
      孩獨自一人衝出結帳區，而被告於七秒鐘後始追出（尚未
      追至），而互核參照照片中小孩身軀短小及前開戶籍資料
      ，足認照片中之小孩係被告約滿三歲之次男；再者，一般
      兒童或幼童在公共場所，父母均會陪伴身旁，偶有逸脫，
      父母即急忙追回，以維小孩安全，此為一般社會經驗法則
      ，依前開照片顯示，被告之次男衝出防盜感應器七秒後，
      被告即行追出，揆諸前揭經驗法則，益可認定被告是因次
      男突然離開被告身旁，待其發覺後而慌忙追出結帳區外而
      逾越防盜感應器，足認被告辯稱擔心小孩而追出一節確與
      事實相符。
    (3)再系爭眼影霜體積甚小，可置於口袋內，如將之置於口袋
      內，於一般情形下，一般人尚可能因未察覺其存在而忘記
      取出結帳。另被告於當日走出收銀台，旋為安全課人員甲
      ○○攔阻並詢問是否有物品未結帳，雖答稱沒有，惟被告
      本與其配偶會合排隊欲一起結帳，但小孩突然逸脫而追出
      收銀台結帳區外，因而疏忽忘記未將眼影霜取出付款，其
      突遭甲○○詢問是否有未結帳之物品，其一時仍未想起尚
      有眼影霜未結帳乙事而直覺回稱沒有，亦甚為可能。從而
      ，被告固然未結帳即將眼影霜攜離賣場，惟本院認為本件
      被告未使用購物籃，為整理小孩衣物將體積甚小之眼影霜
      置於上衣口袋，且於結帳前因小孩突然逸脫其身旁而基於
      本能反應直接追出，其因而瞬間忘記結帳，並非全無可能
      ，自尚難以此遽認被告即有行竊之犯意。
    (4)證人甲○○本院證稱：伊在一樓化妝品專櫃看到被告拿眼
      影霜時，當時化粧品專櫃沒有其他客人，只有被告一人。
      被告在化粧品專櫃時，沒有拿購物籃或推車。伊跟被告到
      文具區，看到被告要幫小孩清理臉部、整理衣服，就順手
      將眼影霜放入口袋後，整理小孩衣服之類的動作，文具區
      有一些客人稀稀疏疏在周圍。到結帳區，被告有跟她先生
      會合，一起去結帳。被告先生有拿購物籃，伊看被告還是
      沒有把眼影霜拿出來放在購物籃裡面，就一直注意他們一
      家人到結帳區去排隊，排隊時，小孩跑出結帳區，到外面
      的麥當勞，被告就跟著在後面追小孩，直到被告先生結完
      帳，發現結帳物品中沒有眼影霜，伊去找被告，跟她說是
      否有東西沒有結帳，她說沒有，伊就跟她說有看到拿眼影
      霜放在口袋裡，被告馬上就拿出來。被告沒有特別反應，
      伊覺得被告比較木訥，把東西拿出來之後，她先生過來，
      接著就由她先生去處理等語（見本院卷第三十二至三十三
      頁）。就證人所證被告拿眼影霜之化粧品專櫃只有被告一
      人，沒有其他客人，果有竊盜犯意，應在該處藏置，焉有
      拿至有人可見聞之文具區始置入口袋之理。亦可認被告應
      無行竊之犯意。
    (5)再一般人在商場內購物結帳前，多避免將商品置於自身衣
      物口袋內，以免遭人懷疑有行竊之嫌。惟被告係因幫小孩
      清理臉部、整理衣服，方順手將眼影霜放入口袋，已如前
      述證人甲○○所證，即與一般人無故將購物未結帳前，藏
      置衣物內避免被人發現之情有別；又被告結帳時雖與夫同
      行，本可將欲購買之眼影霜，轉交同行之丈夫持有結帳。
      惟就前開證人甲○○所證，被告之丈夫尚未輪到結帳。參
      以現場翻拍照片，結帳前小孩逸脫突然，母護子心切，未
      思將所購之物取出，情急追護小孩，尚符常情。雖證人甲
      ○○警詢證述：伊見被告未結帳走出賣場，向前詢問被告
      ，被告起初不承認有拿眼影霜，事後伊跟被告說親眼看到
      ，被告才從衣服口袋內拿出上開眼影霜等語（見警卷第五
      頁偵卷第二十四頁）。然證人本院證稱：被告木訥，伊告
      知後，被告沒有特別反應，就馬上把東西拿出來，她先生
      過來，就由她先生去處理等情，亦與一般行竊者，竊得物
      品後即離現場，或經人發覺飾詞強辯情節不同。尚不得以
      被告經甲○○詢問有無未結帳物品，一時未發覺，應答沒
      有，即遽認有竊盜犯意。
    (6)據上所述，被告前開所辯非無可採，本件尚乏明確之積極
      證據足證被告主觀上有竊取系爭眼影霜之犯意，公訴人所
      舉事證，尚難說服本院形成被告有罪之心證。此外，復查
      無其他積極證據足資證明被告有上開竊盜之犯行，揆諸首
      開說明，自應為被告無罪之諭知。
五、綜上各情，本件積極證據不足為不利於被告涉犯竊盜犯行之
    事實認定，間接證據亦未達通常一般之人均不致於有所懷疑
    ，而得確信其為真實之程度，被告所辯無竊盜犯行，尚堪採
    信，此外復查無其他積極證據足資證明被告確有刑法第三百
    二十條第一項之竊盜犯行，應認為不能證明被告犯罪，原審
    為被告無罪之判決，認事用法尚無違誤。檢察官上訴意旨稱
    原判決認定事實及適用法律違誤，指摘原判決不當，為無理
    由，應予駁回。
據上論結，應依刑事訴訟法第三百六十八條，判決如主文。
本案經檢察官王碧霞到庭執行職務。
中　　華　　民　　國　　96　　年　　1 　　月　　18　　日
                  刑事第三庭    審判長法　官 陳義仲
                                      法　官 張世展
                                      法　官 蘇清水
以上正本證明與原本無異。
不得上訴。
　　　　　　　　　　　　　　　　　　　書記官 陳嘉琍
中　　華　　民　　國　　96　　年　　1 　　月　　18　　日
